【裁判字號】    90,易,401
【裁判日期】    901026
【裁判案由】    詐欺
【裁判全文】
臺灣花蓮地方法院刑事判決                            九十年度易字第四一號
    公  訴  人  臺灣花蓮地方法院檢察署檢察官
    被      告  丁○○
                丙○○
    共      同
    選任辯護人  葉源龍
右被告等因詐欺案件，經檢察官提起公訴（八十九年度偵字第二六六七號），本院判
決如左：
    主  文
丁○○、丙○○均無罪。
    理  由
一、公訴意旨略以：被告陳建與丙○○二人意圖為自己不法之所有，於八十九年一月
    初，在花蓮縣花蓮市○○○路一三○號一樓，共同向戊○○偽稱上開房屋（店面
    ）實質上已屬於丁○○所有，其等可全權處理等語，使戊○○陷於錯誤而與其二
    人於同月七日同至同市○○○路一四七號乙○○代書處訂定租賃契約，戊○○並
    交付丙○○支票十二紙作為該屋之租金及押金。嗣因戊○○向丁○○索取辦理營
    利事業登記相關文件遭拒後，始知受騙。因認被告涉有刑法第三百三十九條第一
    項之詐欺罪嫌。
二、本件公訴人認被告涉有右揭犯罪，無非以被告二人已承認與戊○○訂定契約及收
    受支票之行為外，並經告訴人戊○○指訴，證人乙○○證稱：簽約時被告丁○○
    確有聲稱其與該屋屋主甲○○有債務關係，該屋實質已屬其所有，其可全權處理
    等語，而證人甲○○則結證稱：其於八十九年一月七日並未授權被告二人全權處
    理該房屋，授權書是八十九年一月十六日所開立，僅授權被告丁○○處理該屋買
    賣事宜，但關於售價則須其親自洽商認可等語，以及甲○○於八十九年七月十日
    對丁○○所發之存證信函、土地謄本等物，為其論罪之依據。訊據被告二人均堅
    決否認有何詐欺犯行，並據辯稱：甲○○所簽立之授權書授權事項記載，甲○○
    確有將本件房屋授權被告丁○○出賣、設定負擔，期限兩年之租賃、貨款及其他
    處分等一切事務之委任代理；而王運匠於八十九年一月七日復將本件房地出租予
    被告丙○○，該租契約第八條有關轉租須經出租人同意之有關記載刪除，可見被
    告丙○○亦有權轉租，則被告丙○○以甲○○代理人名義出租予告訴人，租期自
    八十九年一月七日至九十年一月六日，應屬合法有效等語。
二、按犯罪事實應依證據認定之，無證據不得推定其犯罪事實。又不能證明被告犯罪
    者，應諭知無罪之判決。刑事訴訟法第一百五十四條、第三百零一條第一項分別
    定有明文。又按刑法第三百三十九條第一項詐欺罪之成立，以意圖為自己或第三
    人不法之所有，以詐術使人陷於錯誤，而將本人或第三人之物交付為要件。所謂
    以詐術使人交付，必須被詐欺人因其詐術而陷於錯誤，若其所用方法，不能認為
    詐術，亦不致使人陷於錯誤，即不構成該罪。最高法院四十六年台上字第二六Ｏ
    號著有判例可稽。本院經查：
（一）本案租賃標的物之花蓮縣花蓮市○○○路一三○號一樓店面，係案外人甲○○
      所有，於八十八年七月三十日，與被告丁○○簽訂書面之租賃契約，租期自八
      十八年八月十日起至八十九年八月九日止，以每月三萬五千元之租金，將該房
      屋出租予被告丁○○、丙○○二夫妻作為經營咖啡店之用。嗣於八十九年一月
      七日，由被告丙○○與甲○○重新就上開國聯五路一三０號一樓房屋重新簽訂
      書面之租賃契約，租期約定自八十九年一月七日起至九十年一月六日止，以租
      金三萬五千元，以訂立新租約之方式，將該房屋出租予被告丁○○、丙○○夫
      妻二人之事實，已有租賃契約書二份附偵查卷可稽（分見偵查卷第四十九頁及
      第三十九頁），並有該店面所有權人甲○○於八十九年七月十日以存證信函向
      被告丁○○催繳租金之存證信函附偵查卷可按（見偵查卷第二十二頁），已堪
      認被告丁○○、丙○○二人確係上開房屋之有權承租人無訛。
（二）被告陳建與丙○○確於於八十九年一月七日共同於案外人乙○○代書處，由丙○○以甲○○代理人之身份，與告訴人戊○○簽定書面之租賃契約，將其二人
      向所有權人甲○○所承租之上述國聯五路一三○號一樓房屋，以每月三萬五千
      元之租金，租期自八十九年一月七日起至九十年一月六日止，出租予告訴人戊○○，亦有立契約人（甲方）丙○○，與立契約人（乙方）戊○○於八十九年
      一月七日簽訂之租賃契約書一份附卷可證（見偵查卷第一四頁），並為被告丁○○、丙○○、告訴人陳桂華所是認，於雙方間並無爭執，但被告夫妻二人是
      否有權將上揭甲○○所有之店面出租予告訴人陳桂華，並據而向告訴人收取租
      金之事實，即為被告夫妻二人是否有施用詐術使告訴人陷於錯誤之關鍵所在。
（三）查被告丙○○於八十九年一月七日與屋主甲○○所簽訂之上述房屋租賃契約書
      上之契約條款第八條「乙方未經甲方同意，不得擅自將租賃店（房）屋權利全
      部或一部份出借、轉租、頂讓或其他變相方法由他人使用店（房）屋」之條款
      ，由丙○○、甲○○二人將該條文上劃線刪除，由二人在已劃線刪除之文字上
      蓋用印章，以為確認一節，有前揭契約書可查。顯然被告夫妻二人已獲屋主甲○○之同意，可將該房屋轉租或租賃契約之頂讓予他人之權利。準此，被告夫
      妻既有轉租上揭房屋之權利，則被告二人將之轉租予告訴人而訂立租賃契約之
      所為，依其所為，已難認係施用詐術之行為。
（四）再被告丙○○與告訴人戊○○所簽訂之上開租賃契約書，其立約人（甲方）為
      丙○○，立約人（乙方）為戊○○，原則上契約之雙方當事人為被告丙○○與
      告訴人戊○○，而其租期為八十九年一月七日至九十年一月六日止，租金三萬
      五千元，均與被告向屋主甲○○所承租之期限、租金均相同，而被告依其與屋
      主所簽訂之租賃契約中已同意被告有轉租房屋之權利，已如前述，而被告將房
      屋轉租予告訴人之契約內容，復未逾越其已取得之租賃權利等情，益難認被告
      轉租房屋予告訴人有何施用詐術之行為。
（五）又被告與告訴人所簽訂之房屋租賃契約書之店（房）屋租賃契約出租人欄雖記
      載「出租人甲○○，代理人：丙○○」之文字，縱認如告訴人所指訴者，被告
      係以獲屋甲○○之授權而對之簽約一節為真，然被告業已提出屋主甲○○將上
      開店址之土地（花蓮市○○段二三一地號）、建物（花蓮市○○○路一三０號
      ）之出賣、設定負擔、期限二年之租賃、購買、貸款，其他處分等一切事項之
      委任代理，均授權予被告丁○○之授權書在卷可查（見偵查卷第三十六頁），
      準此，縱被告係以屋主甲○○之代理人身份與告訴人簽訂房屋租賃契約，亦應
      認其已獲授權，屬有權處分，並非詐術。縱如公訴人所述之該授權書上以附記
      之方式記載：「售價須與授權人洽商認可」之文字，然亦未載有不可代為出租
      之字樣，此與證人即屋主甲○○在本院所證述之因當時丁○○僅談到可能有人
      要買一事，因此才僅記明售價須經其同意之文字，亦可推知屋主並不排除被告
      可代為出租房屋予他人之授權，亦足佐被告並無詐欺之犯意。
（六）被告夫妻與告訴人訂定租賃契約後，雖有向告訴人收取租金及押租金等金錢，
      然亦有將房屋交付予告訴人使用，業據告訴人在本院審理時承認被告有將房屋
      交付其整理使用達數月之久，被告既有確實將房屋交付予告訴人使用，因此被
      告二人向告訴人所收取之租金及押租金等金錢，確為合法之租金收入，並非不
      法。況被告二人將房屋轉租予告訴人之租價為三萬五千元，與被告二人向屋主
      甲○○所承租之價格三萬五千元亦完全相同，被告等雖每月由告訴人處收取三
      萬五千元租金（其中僅二個月之租金七萬元及五萬元押租金之支票有兌現，詳
      見起訴事實），然每月亦須支付屋主甲○○三萬五千元租金，而屋主甲○○亦
      證述，被告等於八十九年一月份向其承租房屋後，往後之幾個月內，亦有以支
      票款支付租金等語在卷可佐，益證明其由告訴人處所收之租金收入，並無任何
      不法所得可言。
（七）末查公訴人雖以告訴人於承租該房屋店面後，因向被告丁○○索取辦理營利事
      業登記相關文件未果，以之作為告訴人受詐欺之證據，然查被告丙○○與告訴
      人所簽訂之上開租賃契約書之各項約款，均無被告須提供任何辦理營利事業登
      記相關文件之記載，已難以此認被告出租房屋予告訴人所為係屬詐欺行為，縱
      依雙方之默示約定，被告有提出該等資料之義務，卻於事後無法履行其義務，
      亦僅發生契約違反之問題，亦與詐欺行為無涉。
（七）綜上所述，被告夫妻與告訴人簽訂租賃契約書，將上述店（房）屋出租予告訴
      人後，確實有將房屋交付予告訴人使用，其間難認有何詐術之施用，而被告由
      告訴人處所收取之每月三萬五千元租金，與被告向屋主所承租之價格三萬五千
      元相同，顯為合理及相當之租金收入，再被告等雖係轉租房屋，然亦確有支付
      租金予屋主，被告等並無任何不法所得，其所為自與詐欺罪之構成要件有別。
      本件純屬租賃契約履行問題之民事糾紛，宜循民事之途徑加以解決。此外，復
      查無其他證據，證明被告確有公訴人所指之詐欺犯行，揆諸首揭說明，即既無
      積極證據足證被告犯罪，依法應諭知無罪之判決。
據上論斷，應依刑事訴訟法第三百零一條第一項判決如主文。
本案經檢察官李子春到庭執行職務
中      華      民      國      九十    年      十      月    二十六    日
                                台灣花蓮地方法院刑事庭
                                   法   官  吳  順  龍
右正本證明與原本無異。
如對本判決不服，應於送達後十日內，向本院提出上訴狀。（應抄附繕本）告訴人或
被害人如對於本判決不服者，應具備理由請求檢察官上訴，其上訴期間之計算係以檢
察官收受判決正本之日期為準。
                                   法院書記官
中      華      民      國      九十    年      十      月    三十一    日


司法院資訊處製作；財團法人民間司法改革基金會備份。
